ACORDAO-COMPLETO-2409470

ACÓRDÃO 11562/2020 ATA 36/2020 - PRIMEIRA CÂMARA

VISTOS, relatados e discutidos estes autos em que se apreciam recursos de reconsideração interpostos por Marines Aparecida Gomes Moreira e Franksmar Messias Barboza contra o Acórdão 1133/2019-TCU-Primeira Câmara, por meio do qual o Tribunal julgou suas contas irregulares e imputou-lhes débito,
ACORDAM os Ministros do Tribunal de Contas da União, reunidos em Sessão da Primeira Câmara, diante das razões expostas pelo Relator, em:
9.1. com fundamento nos arts. 32, inciso I, e 33, da Lei 8.443/1992, conhecer e negar provimento ao recurso de reconsideração apresentado por Marines Aparecida Gomes Moreira;
9.2. com fundamento nos arts. 32, inciso I, e 33, da Lei 8.443/1992, conhecer e dar provimento ao recurso de reconsideração apresentado por Franksmar Messias Barboza, de modo a afastar-lhe o efeito de julgamento de contas contido no subitem 9.2 e a responsabilidade sobre os débitos imputados por meio dos subitens 9.3.1 e 9.3.2, todos do Acórdão 1133/2019-TCU-Primeira Câmara, excluindo-o da relação processual e mantendo-se inalterada a decisão em relação aos demais responsáveis;
9.3. dar ciência deste acórdão aos responsáveis.

Recursos de reconsideração interpostos contra decisão que condenou em débito ex-gestores do INSS por concessões irregulares de benefícios previdenciários.

Primeira Câmara

Instituto Nacional do Seguro Social (INSS).

3. Recorrentes: Marines Aparecida Gomes Moreira (XXX.896.578-XX) e Franksmar Messias Barboza (XXX.823.648-XX).

13.1. Ministros presentes: Walton Alencar Rodrigues (Presidente), Benjamin Zymler e Bruno Dantas (Relator).
13.2. Ministros-Substitutos presentes: Augusto Sherman Cavalcanti e Weder de Oliveira.

BRUNO DANTAS

Ministro Vital do Rêgo.

Por registrar as principais ocorrências dos autos até o momento, resumindo os fundamentos das peças acostadas, adoto como relatório, com os ajustes necessários, a instrução da secretaria responsável pela análise do processo (peça 150) , que contou com a anuência do corpo diretivo da unidade (peças 151-152) e, em cota singela, do Ministério Público junto ao TCU (peça 153) :
"INTRODUÇÃO
1. Trata-se de recursos de reconsideração (peças 88 e 123-124) interpostos por Marines Aparecida Gomes Moreira e Franksmar Messias Barboza, à época dos fatos agentes públicos em exercício em agência da Previdência Social, contra o Acórdão 1133/2019-TCU-Primeira Câmara (peça 68) , relatado pelo ministro Vital do Rêgo.
1.1. Reproduz-se integralmente o teor do dispositivo da decisão impugnada:
'ACORDAM os ministros do Tribunal de Contas da União, reunidos em sessão da 1a Câmara, diante das razões expostas pelo relator, em:
9.1. excluir da relação processual os segurados beneficiados Olício Pereira da Silva (CPF XXX.870.756-XX) , Carlos Roberto Paulino (CPF XXX.730.196-XX) , Hélio Dimas de Sousa (CPF XXX.625.966-XX) , e Osmar José Barboza (CPF XXX.998.398-XX) ;
9.2. julgar irregulares as contas de Elaine Adelaide Malentachi Gomes (CPF 045.558.75826) , Marines Aparecida Gomes Moreira (CPF XXX.896.578-XX) , Vera Lúcia Ferreira Costa (CPF XXX.635.358-XX) e Franksmar Messias Barboza (CPF 155.823.64811) , com fundamento nos arts. 1°, inciso I, 16, inciso III, alíneas 'c' e 'd', da Lei 8.443/1992, c/c os arts. 19, caput, e 23, inciso III, da mesma Lei, e com arts. 1°, inciso I, 209, incisos III e IV, e 210 e 214, inciso III, do Regimento Interno do TCU;
9.3. condenar os responsáveis indicados no subitem anterior, com fundamento no art. 19, caput, da Lei 8.443/1992, c/c o art. 210 do Regimento Interno do TCU, ao pagamento das importâncias a seguir especificadas, com a fixação do prazo de 15 (quinze) dias, a contar da notificação, para comprovar, perante o Tribunal (art. 23, inciso III, alínea 'a', da Lei 8.443/1992, c/c o art. 214, inciso III, alínea 'a', do Regimento Interno) , o recolhimento da dívida aos cofres do Instituto Nacional do Seguro Social - INSS, atualizada monetariamente e acrescida dos juros de mora, calculados a partir das datas mencionadas, até a data do recolhimento, na forma prevista na legislação em vigor, pela concessão irregular dos seguintes benefícios previdenciários aos beneficiados a seguir indicados:
9.3.1. solidariamente os responsáveis Marines Aparecida Gomes Moreira (CPF XXX.896.578-XX) , Vera Lúcia Ferreira Costa (CPF XXX.635.358-XX) e Franksmar Messias Barboza (CPF XXX.823.648-XX) ao pagamento das importâncias abaixo especificadas, pela concessão irregular do seguinte benefício previdenciário ao segurado a seguir indicado:
9.3.1.1. Benefício irregularmente concedido a Olício Pereira da Silva (CPF 203.870.75615) . 
	Data
	R$

	19/12/2002
	274,00

	7/2/2003
	1.093,26

	10/3/2003
	1.093,26

	7/4/2003
	1.093,26

	9/5/2003
	1.093,26

	6/6/2003
	1.093,26

	7/7/2003
	1.374,34

	7/8/2003
	1.374,34

	4/9/2003
	1.374,34

	6/10/2003
	1.373,64

	6/11/2003
	1.373,64

	4/12/2003
	2.743,43

	7/1/2004
	1.373,64

	5/2/2004
	1.373,64

	4/3/2004
	1.373,64

	6/4/2004
	1.373,64

	6/5/2004
	1.373,64

	4/6/2004
	1.435,86

	6/7/2004
	1.435,86

	5/8/2004
	1.435,86

	6/9/2004
	1.435,86

	6/10/2004
	1.435,86

	5/11/2004
	1.435,86

	6/12/2004
	2.871,72

	6/1/2005
	1.435,86

	4/2/2005
	1.435,86

	4/3/2005
	1.435,86

	6/4/2005
	1.435,86

	5/5/2005
	1.435,86

	6/6/2005
	1.527,10

	6/7/2005
	1.527,10

	4/8/2005
	1.527,10

	6/9/2005
	1.527,10

	6/10/2005
	1.527,10

	7/11/2005
	1.527,10

	6/12/2005
	3.054,20

	5/1/2006
	1.527,10

	6/2/2006
	1.527,10

	6/3/2006
	1.527,10

	6/4/2006
	1.527,10

	5/5/2006
	1.603,45

	6/6/2006
	1.603,45

9.3.2. solidariamente os responsáveis Elaine Adelaide Malentachi Gomes (CPF XXX.558.758-XX) , Vera Lúcia Ferreira Costa (CPF XXX.635.358-XX) e Franksmar Messias Barboza (CPF XXX.823.648-XX) ao pagamento das importâncias abaixo especificadas, pela concessão irregular dos seguintes benefícios previdenciários aos segurados a seguir indicados:
9.3.2.1. Benefício irregularmente concedido a Carlos Roberto Paulino (CPF 245.730.19634) .
	Data
	R$

	15/4/2002
	435,00

	3/5/2002
	1.087,32

	4/6/2002
	1.087,32

	2/7/2002
	1.196,78

	2/8/2002
	1.196,78

	3/9/2002
	1.196,78

	2/10/2002
	1.196,78

	4/11/2002
	1.196,78

	3/12/2002
	2.091,78

	3/1/2003
	1.196,78

	4/2/2003
	1.196,78

	5/3/2003
	1.196,78

	3/4/2003
	1.196,78

	5/5/2003
	1.196,78

	3/6/2003
	1.196,78

	2/7/2003
	1.433,16

	4/8/2003
	1.433,16

	2/9/2003
	1.433,16

	2/10/2003
	1.433,16

	5/11/2003
	1.433,16

	2/12/2003
	2.860,32

	5/1/2004
	1.433,16

	3/2/2004
	1.433,16

	2/3/2004
	1.432,41

	2/4/2004
	1.432,41

	4/5/2004
	1.432,41

	2/6/2004
	1.497,29

	2/7/2004
	1.497,29

	3/8/2004
	1.497,29

	2/9/2004
	1.497,29

	4/10/2004
	1.497,29

	3/11/2004
	1.497,29

	2/12/2004
	2.992,41

	4/1/2005
	1.497,29

	2/2/2005
	1.497,29

	2/3/2005
	1.497,29

	4/4/2005
	1.497,29

	3/5/2005
	1.497,29

	2/6/2005
	1.592,44

	4/7/2005
	1.592,44

	2/8/2005
	1.592,44

	2/9/2005
	1.592,44

	4/10/2005
	1.592,44

	3/11/2005
	1.592,44

	2/12/2005
	3.184,88

	3/1/2006
	1.592,44

	2/2/2006
	1.592,44

	2/3/2006
	1.592,44

	4/4/2006
	1.592,44

	3/5/2006
	1.672,06

9.3.2.2. Benefício irregularmente concedido a Hélio Dimas de Sousa (CPF XXX.625.966-XX) .
	Data
	R$

	10/5/2002
	271,00

	7/6/2002
	1.161,38

	8/7/2002
	1.172,00

	7/8/2002
	1.172,00

	6/9/2002
	1.172,00

	10/10/2002
	1.172,00

	6/11/2002
	1.172,00

	5/12/2002
	1.948,00

	7/1/2003
	1.172,00

	6/2/2003
	1.172,00

	7/3/2003
	1.172,00

	7/4/2003
	1.172,00

	7/5/2003
	1.172,00

	10/6/2003
	1.172,00

	7/7/2003
	1.402,63

	7/8/2003
	1.402,63

	10/9/2003
	1.402,63

	7/10/2003
	1.402,63

	6/11/2003
	1.402,63

	4/12/2003
	2.798,26

	7/1/2004
	1.402,63

	6/2/2004
	1.402,63

	5/3/2004
	1.402,63

	6/4/2004
	1.402,63

	7/5/2004
	1.402,63

	7/6/2004
	1.466,15

	7/7/2004
	1.466,15

	5/8/2004
	1.466,15

	8/9/2004
	1.466,15

	7/10/2004
	1.466,15

	5/11/2004
	1.466,15

	7/12/2004
	2.927,30

	7/1/2005
	1.466,15

	9/2/2005
	1.466,35

	8/3/2005
	1.466,25

	6/4/2005
	1.466,25

	9/5/2005
	1.466,25

	7/6/2005
	1.363,23

	11/7/2005
	1.363,23

	4/8/2005
	1.363,23

	8/9/2005
	1.363,23

	10/10/2005
	1.255,23

	8/11/2005
	1.255,23

	6/12/2005
	2.806,46

	6/1/2006
	1.255,23

	13/2/2006
	1.255,23

	12/6/2006
	2.665,90

	7/7/2006
	1.332,95

9.3.2.3. Benefício irregularmente concedido a Osmar José Barboza (CPF XXX.998.398-XX) .
	Data
	R$

	2/1/2003
	5.426,93

	3/2/2003
	1.468,47

	6/3/2003
	1.468,47

	1/4/2003
	1.467,86

	2/5/2003
	1.467,86

	2/6/2003
	1.467,86

	1/7/2003
	1.748,59

	1/8/2003
	1.748,59

	1/9/2003
	1.748,59

	1/10/2003
	1.748,59

	3/11/2003
	1.748,59

	1/12/2003
	3.494,93

	2/1/2004
	1.748,59

	2/2/2004
	1.748,59

	1/3/2004
	1.748,59

	1/4/2004
	1.748,59

	3/5/2004
	1.748,59

	1/6/2004
	1.827,80

	1/7/2004
	1.827,80

	2/8/2004
	1.827,80

	1/9/2004
	1.827,80

	1/10/2004
	1.827,80

	1/11/2004
	1.827,80

	1/12/2004
	3.655,60

	3/1/2005
	1.827,80

	1/2/2005
	1.827,80

	1/3/2005
	1.827,80

	1/4/2005
	1.827,80

	2/5/2005
	1.827,80

	1/6/2005
	1.943,95

	1/7/2005
	1.943,95

	1/8/2005
	1.943,95

	1/9/2005
	1.943,95

	3/10/2005
	1.943,95

	1/11/2005
	1.943,95

	1/12/2005
	3.887,90

	2/1/2006
	1.943,95

	1/2/2006
	1.943,95

	1/3/2006
	1.943,95

	3/4/2006
	1.943,95

	2/5/2006
	2.041,14

	1/6/2006
	2.041,14

	3/7/2006
	2.041,14

	1/8/2006
	2.041,14

9.4. autorizar, desde logo, a cobrança judicial das dívidas, nos termos do art. 28, inciso II, da Lei 8.443/1992, caso não atendidas as notificações;
9.5. autorizar, desde logo, caso solicitado e o processo não tenha sido remetido para cobrança judicial, o pagamento das dívidas em até 36 parcelas mensais e consecutivas, nos termos do art. 26 da Lei 8.443/1992, c/c o art. 217 do Regimento Interno/TCU, fixando-se o vencimento da primeira parcela em 15 dias, a contar do recebimento da notificação, e o das demais a cada 30 dias, devendo incidir sobre cada valor mensal os correspondentes acréscimos legais, na forma prevista na legislação em vigor, sem prejuízo de alertar o responsável de que a falta de comprovação do recolhimento de qualquer parcela implicará o vencimento antecipado do saldo devedor;
9.6. encaminhar cópia desta deliberação ao Procurador-Chefe da Procuradoria da República em São Paulo, nos termos do § 3º do art. 16 da Lei 8.443/1992, c/c o §7º do art. 209 do Regimento Interno do TCU, para adoção das medidas que entender cabíveis;
9.7 comunicar ao Instituto Nacional do Seguro Social-INSS e à Procuradoria Geral Federal (PGF) que a decisão indicada no item 9.1 deste acórdão não impede a adoção de providências administrativas e/ou judiciais, com vistas a reaver valores que eventualmente foram pagos aos segurados ali referidos, em razão da concessão indevida de benefício previdenciário.'
HISTÓRICO
2. Detectadas fraudes na concessão de benefícios previdenciários na Agência da Previdência Social de Sumaré, vinculada à Gerência Executiva do Instituto Nacional do Seguro Social (INSS) em Campinas/SP, promoveuse processo administrativo disciplinar que resultou em tomada de contas especial. Nesta, como se vê em seu relatório trazido à peça 3, p. 208-215, circunstanciaramse  os fatos e responsabilizaram-se pelo prejuízo causado ao erário tanto agentes públicos como segurados beneficiados pelas concessões irregulares, a saber: Marines Aparecida Gomes Moreira (agente de serviços diversos) , Elaine Adelaide Malentachi Gomes (técnica do seguro social) , Vera Lúcia Ferreira Costa (ex-servidora do INSS) , Franksmar Messias Barboza (funcionário cedido pela Prefeitura de Hortolândia/SP) e os beneficiários segurados do INSS Olício Pereira da Silva (CPF XXX.870.756-XX) , Carlos Roberto Paulino (CPF 245.730.19634) , Hélio Dimas de Sousa (CPF XXX.625.966-XX) e Osmar José Barboza (CPF XXX.998.398-XX) .
3. No âmbito do Tribunal, a 1a Câmara descreveu as seguintes condutas de interesse para o exame do recurso, conforme o registrado no processo disciplinar aludido: 
a) Franksmar Messias Barboza (funcionário cedido pela Prefeitura de Hortolândia/SP) recepcionava os documentos, executava montagens das carteiras de trabalho com vínculos falsos, autenticava as cópias das carteiras, 'conferindo-as com o original' e dava autenticidade a vínculos empregatícios falsos, protocolava o benefício, habilitava e lançava o tempo de serviço no Sistema PRISMA, na Agência de Sumaré/SP;
b) Marines Aparecida Gomes Moreira (agente de serviços diversos) e Elaine Adelaide Malentachi Gomes (técnica do seguro social) atuavam na retaguarda, depois da habilitação e inclusão de vínculos no Sistema feita pelo funcionário Franksmar, sem manter contato direto com os segurados ou intermediários e dando sequência ao andamento daqueles benefícios que eram previamente habilitados, concedendo os benefícios.
4. A Corte reputou que Franksmar Messias Barboza não logrou demonstrar a sua não participação na prática da irregularidade ou que sua atuação não tenha sido decisiva na concessão irregular dos benefícios examinados. Anotou que a própria auditoria do INSS identificou a participação do responsável em diversos atos irregulares. 
5. Entendeu o Tribunal que Marines Aparecida Gomes Moreira também não elidiu as irregularidades a ela imputadas, comprovadas por meio da documentação carreada aos autos.
6. A Corte deixou de aplicar sanções punitivas a Franksmar Messias Barboza ante a prescrição da pretensão punitiva do Estado de fazê-lo, dado que sua citação teve lugar em 10/7/2017, mais de dez anos depois de feito o último pagamento fraudulento, em 1o/8/2006.
7. Não aplicou multa a Marines Aparecida Gomes Moreira, tampouco a inabilitou para o exercício de cargo em comissão por reconhecer circunstâncias atenuantes que fariam a decisão nesse sentido desproporcional.  O entendimento se arrimou nas ponderações do Ministério Público especializado exaradas à peça 25, a seguir reproduzidas:
'Anuímos à conclusão técnica pela irregularidade das contas e condenação em débito, contida na peça 22, por considerarmos que a adulteração e a falsificação de documentos só elidem a responsabilidade do servidor encarregado da análise se ficar suficientemente caracterizado que tais práticas justificam o erro de avaliação documental, o que não foi comprovado no curso do PAD, tampouco da TCE. Da mesma forma, a falta de estrutura do órgão pode excluir ou mitigar a culpa do agente, desde que se comprove como tal problema levou o responsável a cometer o erro, o que não ficou demonstrado de modo satisfatório nas alegações.
Por outro lado, no tocante à proposta de inabilitação para o exercício de cargo em comissão ou função de confiança contida na alínea 'h' da proposta de encaminhamento (peça 22) , acreditamos não ser o caso. No curso do feito sempre se falou em culpa das responsáveis, nunca em dolo, ou seja, inexistiu a confirmação de que a intensão das servidoras era praticar conduta desleal para com a Administração Pública, condição que avaliamos como essencial para a aplicação da sanção definida no art. 60 da Lei 8.443/1992.
Sopesamos, ainda, que diante das particularidades do caso concreto (estrutura deficiente da unidade do INSS, atividade fim exercida por servidores requisitados sem o necessário treinamento e não atuação das responsáveis na fase de coleta e registro das informações) pode-se deixar de aplicar a multa prevista no artigo 57 da LOTCU (item 'e' da proposta de encaminhamento) .'
8. Conseguintemente, proferiu-se a decisão transcrita no subitem 1.1 desta instrução. 
9. Franksmar Messias Barboza interpôs Embargos de Declaração acostado à peça 100. A 1a Câmara deles conheceu e os rejeitou por meio do Acórdão ¿ 2850/2019, apostos à peça 107.
10. Diante disso, Franksmar Messias Barboza e Marines Aparecida Gomes Moreira vêm interpor os recursos ora examinados.
ADMISSIBILIDADE DOS RECURSOS
11. Exarouse exame da admissibilidade dos recursos às peças 102 e 133, em que se propõe deles conhecer e suspender os subitens 9.2, 9.3, 9.3.1, 9.3.1.1, 9.3.2 e 9.4 da decisão combatida. Seu relator, ministro Bruno Dantas, acolheu a proposta em seu despacho trazido à peça 135. Reputase acertado o proposto e acolhido.
MÉRITO              
12. Delimitação
12.1. Quanto ao mérito dos recursos, no essencial é de perquirir:
a)  se ação de improbidade administrativa repercute sobre a decisão impugnada (nesta instrução, item 13) ;
b)  se decisão proferida pelo juízo criminal em processo de mesmo objeto destas contas especiais repercute sobre o acórdão recorrido no concernente ao recorrente Franksmar Messias Barboza (ibid., item 14) ;
c)  se a decisão impugnada teria decorrido de responsabilização objetiva do ora recorrente, Franksmar Messias Barboza (ibid., item 15) .
13. Da pretensa repercussão sobre a decisão impugnada de ação de improbidade administrativa
13.1. A recorrente Marines Aparecida Gomes Moreira assevera (peça 88) que cumpre reformar a decisão impugnada para elidir a sanção reintegratória ao erário na medida em que o INSS teria adotado 'as medidas judiciais cabíveis' em relação a sua pessoa em ação de improbidade administrativa impulsionada na 6s Subseção Judiciária em Campinas da Seção Judiciária de São Paulo da Justiça Federal.
Análise
13.2. O argumento não merece prosperar.
13.3. A mera promoção ou o mero impulsionamento de ação judicial não tem o condão de repercutir sobre decisões do Tribunal.  Pode fazê-lo a prolatação de decisão judicial em alguns casos previstos em lei ou na Constituição da República.
13.4. Porque, em regra, as responsabilidades civil, administrativa e penal são independentes. 
13.5. A Constituição dá República garante o efeito vinculante às decisões do Supremo Tribunal Federal definitivas de mérito proferidas em determinadas ações e em determinados casos, tal como os que dão azo à aprovação de sumulas vinculantes (v. Emenda Constitucional n. 45) .  Esse não é a situação fática em que se funda a alegação.
13.6.   Admite-se também sentença proferida em processo penal mediante a qual se conclua pela não ocorrência material do fato ou pela negativa de sua autoria. Nesse caso, não cabe a propositura ou a continuidade de ação nos âmbitos civil e, por extensão, administrativo, consoante entendimento pacífico no Supremo Tribunal Federal exarado nos Mandados de Segurança 21.948RJ, 21.708-DF e 23.635-DF. 
13.7. Como a ação de improbidade será proferida por juízo cível, a situação fática tampouco se subsumirá à hipótese que constitui exceção à regra aludida.
13.8. Vale registrar que o Supremo Tribunal Federal (STF) , no julgamento da Ação Direita de Inconstitucionalidade (ADI)  2797, entendeu que o ato ímprobo é de natureza civil, nada obstante sejam algumas de suas sanções da esfera dos direitos políticos.  
13.9. A prática de tal ato, dada a sua natureza, repercute nas três esferas jurídicas independentes: penal, cível e administrativa. Não por outro motivo proferiu o STJ o acórdão mencionado no seguinte trecho do Informativo 584 daquela Corte:
'DIREITO ADMINISTRATIVO. POSSIBILIDADE DE DUPLA CONDENAÇÃO AO RESSARCIMENTO AO ERÁRIO PELO MESMO FATO. Não configura bis in idem a coexistência de título executivo extrajudicial (acórdão do TCU) e sentença condenatória em ação civil pública de improbidade administrativa que determinam o ressarcimento ao erário e se referem ao mesmo fato, desde que seja observada a dedução do valor da obrigação que primeiramente foi executada no momento da execução do título remanescente. Conforme sedimentada jurisprudência do STJ, nos casos em que fica demonstrada a existência de prejuízo ao erário, a sanção de ressarcimento, prevista no art. 12 da Lei n. 8.429/92, é imperiosa, constituindo consequência necessária do reconhecimento da improbidade administrativa (AgRg no AREsp 606.352-SP, Segunda Turma, DJe 10/2/2016; REsp 1.376.481-RN, Segunda Turma, DJe 22/10/2015) . Ademais, as instâncias judicial e administrativa não se confundem, razão pela qual a fiscalização do TCU não inibe a propositura da ação civil pública. Assim, é possível a formação de dois títulos executivos, devendo ser observada a devida dedução do valor da obrigação que primeiramente foi executada no momento da execução do título remanescente. Precedente citado do STJ: REsp 1.135.858-TO, Segunda Turma, DJe 5/10/2009. Precedente citado do STF: MS 26.969-DF, Primeira Turma, DJe 12/12/2014. REsp 1.413.674-SE, Rel. Min. Olindo Menezes (Desembargador Convocado do TRF 1ª Região) , Rel. para o acórdão Min. Benedito Gonçalves, julgado em 17/5/2016, DJe 31/5/2016. (grifou-se) '
13.10. As decisões do TCU nas persecuções de controle administrativo externo se fundam no mais abrangente juízo do atendimento do interesse público mediante o bom e regular emprego dos recursos objeto sob análise.  É o que se infere do art. 70 da Constituição da República, mediante o qual se atribui ao Controle Externo o poder de empreender fiscalizações em entidades da Administração Pública Federal.
13.11. Tal preceito é expresso também no art. 93 do Decreto-Lei 200, de 25 de fevereiro de 1967, reproduzido no art. 66 de Decreto 93. 872, de 23 de dezembro de 1986, ambos recepcionados pela atual Lei Maior:
'Art. 93. Quem quer que utilize dinheiros públicos terá de justificar seu bom e regular emprego na conformidade das leis, regulamentos e normas emanadas das autoridades administrativas competentes.' (grifou-se) 
13.12. Assim, não há que se falar em desconsideração de decisão desta Corte em razão da existência de ação de improbidade administrativa. De qualquer modo, os valores eventualmente ressarcidos pela responsável em qualquer das ações deverão ser compensadas, procedimento a ser observado na fase de execução judicial do débito.
14. Da pretensa repercussão de decisão judicial criminal
14.1. O recorrente Franksmar Messias Barboza assevera (peça 123, p. 2-6) que na Ação Criminal 0001279-39.403.6105, promovida perante a 1a Vara Federal da 5ª Subseção Judiciária em Campinas/SP, o juízo criminal teria se debruçado sobre os mesmos fatos objeto destas contas especiais e decidido absolvêlo porque não teria sequer logrado formular conclusão acerca da ocorrência de irregularidade.
14.2. Por oportunidade de exame do mesmo argumento aduzido como alegação defensória na fase de instrução da tomada de contas especial, o Tribunal não teria entendido adequadamente o teor da decisão judicial evocada, pois que teria dado cabo somente de análise de 'um ponto isolado', deixando de fazer uma 'interpretação conjunta dos elementos que a compõem'. Isso porque naquele julgado se teria analisado a conduta do ora recorrente e não se concluiu pela ocorrência de irregularidades. É o que seria de se inferir do infratranscrito excerto da decisão (peça 44, p. 42-43) :
'Segundo a denúncia, os réus teriam inserido no sistema de informações da Previdência Social vínculos empregatícios falsos a fim de obter a concessão de benefício de aposentadoria por tempo de contribuição.
Ocorre que, da análise detida dos autos, conclui-se inexistir provas cabais a respeito da falsidade dos vínculos elencados, encontrando-se, cm verdade, apenas indícios enfraquecidos por documentos e testemunhos em sentido contrário.
[...]
Cabe mais uma vez salientar que, tendo se dado o vínculo em data muito antiga, certamente os cadastros da referida empresa à época eram manuais e, portanto, mais sujeitos a falhas, sobretudo em se tratando de menor aprendiz, e não de empregado efetivo, o qual poderia estar sujeito a controles de frequência, férias, pagamento e reajuste de salários] menos rígidos, talvez nem mesmo cadastrado.
[...]
Assim, não há provas contundentes nos autos que façam concluir pela falsidade do vínculo empregatício apontado.'
14.3. Considera que o juízo criminal teria entendido inexistentes elementos probatórios da ocorrência de irregularidade 'na concessão da aposentadoria e, consequentemente, de vício nos pagamentos realizados'.
14.4. No concernente à conduta do ora recorrente, os trechos seguintes da mencionada sentença fariam ver que 'não foram encontrados elementos mínimos que lhe imputassem responsabilidade' (peça 44, p. 44-45) :
'Na reconstituição do processo administrativo, constante nas peças informativas de n° 1.34.004.100804/2007-19, há cópia de tela retirada dos Sistemas do INSS (fls. 45/48) , na qual constam todas as consultas e inserções realizadas por servidores no ato de concessão do benefício em comento.
Embora se perceba a existência do nome de FRANKSMAR por diversas vezes ao longo do processo, não há dados suficientes para aferir se ele realizou somente consulta ou efetivamente inseriu dados no processo. O mesmo se podendo dizer com relação ao relatório gerado pela auditoria previdenciária e trazido aos autos às fls. 497/498.
[.]
Ressalte-se, que nem mesmo a Autarquia Previdenciária conseguiu concluir pela inserção de dados pelo acusado (fls.477/478) .
Por fim, as testemunhas ouvidas em juízo, até mesmo as arroladas pela acusação, funcionários do INSS e colegas do réu FRANKSMAR à época, foram contundentes em afirmar que os servidores terceirizados, cedidos ao INSS, não teriam senha capaz de fazer inserir dados nos sistemas da autarquia (fls. 378/380 e 434/436) .
Assim, apesar dos louváveis esforços do Instituto Nacional do Seguro Social - INSS, da Polícia Federal e do Ministério Público Federal, os quais este juízo tem percebido empenhados em investigar casos análogos, buscando sempre a consecução da justiça por meio da revelação de esquemas fraudulentos envolvendo a concessão de benefícios, e, embora neste caso houvessem indícios de fraude, reputo inexistir provas cabais a respeito da materialidade e autoria delitivas a ensejar decreto condenatório.'
14.5. Como se depreenderia da transcrição retro, o juízo criminal não teria imputado a autoria do crime ao ora recorrente. Defende que tais excertos da sentença referida haveriam que ser 'considerado[s] no contexto'.
14.6. Sustenta o recorrente que parecer emanado no âmbito da Secretaria do Tribunal e decisão da Corte proferida nos Acórdão 344/2015-TCU-Plenário, relator o ministro Walton Alencar Rodrigues, e 346/2015 ¿ Plenário, relator o ministro Benjamim Zymler, no sentido de que decisões penais em que se negue a existência do fato ou sua autoria repercutem sobre as decisões do Tribunal.
Análise
14.7. Não assiste razão ao recorrente.
14.8. Como já tratado nesta instrução, à luz do princípio da independência das instâncias, o TCU exerce sua competência constitucional (artigo 71, inciso II) e legal (artigo 1º, inciso I, da Lei 8.443/1992) , para julgar as contas daqueles que derem causa a perda, extravio ou qualquer outra irregularidade de que resulte dano ao erário. Dessa forma, decisão proferida em ação penal sobre a matéria não obsta, em regra, o exercício do Controle Externo. 
14.9. Nesse sentido as seguintes decisões do Tribunal: Acórdão 3036/2015-TCU-Plenário, Relator Ministro Marcos Bemquerer; 10.042/2015 - 2ª Câmara, de mesmo Relator; 7.752/2015 - 1ª Câmara, Relator Ministro José Múcio Monteiro; 7.475/2015 - 1ª Câmara, de mesmo Relator; 7.123/2014-TCU - 1ª Câmara, Relator Ministro Bruno Dantas.
14.10. Sobre esse tema, o Supremo Tribunal Federal tem apoiado a tese da independência entre as instâncias administrativa e penal, como se deu nos Mandados de Segurança (MS) 26.969-DF e 25.880-DF, no que é acompanhado pelo Superior Tribunal de Justiça, como nos MS 7080-DF, MS 7138-DF e 7042-DF.
14.11. Não cabe falar, por exemplo, em litispendência entre processo da Corte e outros que versem sobre objeto e matéria idênticos no âmbito do Poder Judiciário (Acórdão 1487/2017-TCU-Primeira Câmara, Relator Ministro Walton Alencar Rodrigues; 3535/2015-TCU-2ª Câmara, Relator Ministro Augusto Nardes; e 680/2015 - Plenário, Relator Ministro-substituto André de Carvalho) .
14.12. A exceção ao princípio da independência das instâncias, havida no caso concreto, é a sentença proferida em juízo penal, que decide pela inexistência do fato ou pela negativa de autoria, o que não se verifica no presente caso, com fulcro no art. 935 do Código Civil brasileiro:
'Art. 935. A responsabilidade civil é independente da criminal, não se podendo questionar mais sobre a existência do fato, ou sobre quem seja o seu autor, quando estas questões se acharem decididas no juízo criminal.'
14.13. Consoante entendimento consagrado na doutrina e na jurisprudência tanto do Superior Tribunal de Justiça como do Supremo Tribunal Federal, ressalvada a hipótese da ocorrência de sentença penal absolutória que comprove a inexistência material do fato ou que o acusado não foi seu autor, as instâncias penal, civil e administrativa são autônomas.
14.14. A sentença evocada, como se vê da leitura do item 3 de seu instrumento aposto à peça 44, p. 4045, fundouse nos incisos V e VII do infratranscrito art. 386 Código de Processo Penal Brasileiro:
'Art. 386.  O juiz absolverá o réu, mencionando a causa na parte dispositiva, desde que reconheça:
I - estar provada a inexistência do fato;
II - não haver prova da existência do fato;
III - não constituir o fato infração penal;
IV -  estar provado que o réu não concorreu para a infração penal;
V - não existir prova de ter o réu concorrido para a infração penal;
VI - existirem circunstâncias que excluam o crime ou isentem o réu de pena (arts. 20, 21, 22, 23, 26 e § 1º do art. 28, todos do Código Penal) , ou mesmo se houver fundada dúvida sobre sua existência;             
VII - não existir prova suficiente para a condenação.'         
14.15.  Como se infere sem dificuldade da leitura conjunta dos incisos do artigo, não há que confundir prova da inexistência do fato (inciso I) com inexistência de prova suficiente para condenação (inciso VII) . 
14.16. De igual modo, e aqui a distinção de interesse para o exame da alegação, temse de distinguir a inexistência de prova de ter o réu concorrido para a infração penal (inciso V) com estar provado que o réu não concorreu para a infração penal (inciso IV) .
14.17. Da fundamentação da sentença no inciso VII supratranscrito se vê que o juízo criminal não considerou provado que o fato criminoso não ocorreu. Na decisão, inclusive, o juízo reconhece indícios de fraude. Reputou, no entanto, que os meios de prova trazidos eram insuficientes para a condenação. Do mesmo modo, o juízo criminal não entendeu que foi provado que o réu não concorreu para o crime. Considerou apenas que não foram juntados elementos capazes de provar a responsabilidade do réu.
14.18. Dessa maneira, a decisão judicial não vincula do Tribunal, que na hipótese concretizada sob análise pode se valer de sua autonomia para valorar as provas trazidas aos autos de maneira diversa. Em especial, trata-se aqui de responsabilidade sob a esfera administrativa do recorrente, e não criminal.
15. Da pretensa responsabilização objetiva 
15.1. Para o recorrente Franksmar Messias Barboza (peça 123, p. 2 e 6-9) , na hipótese de que tenha havido irregularidade, consistiria em ilação o entendimento de que teve lugar seu concurso na prática causadora de prejuízo ao erário.
15.2. Teria ele acesso ao sistema 'somente até a fase de protocolo'. O fato de que não teria 'autorização para fazer modificações no sistema' teria sido confirmado por declaração nesse sentido do gerente da agência de Sumaré. O 'mérito da concessão ou não do benefício' seria examinado 'nas fases subsequentes' por servidores públicos federais. A 'análise da autenticidade ou não dos documentos' protocolizados seria feita noutras 'instâncias responsáveis'.
15.3. Dito de outro modo, o ora impugnante teria permissão exclusivamente para 'protocolar os pedidos'. Careceria de 'poder decisório ou mesmo analítico sobre o mérito da documentação que lhe havia sido entregue'. 
15.4. Não poderia ele ser responsabilizado tão somente em razão da falta de 'um autor caracterizado'. Fazê-lo consistira em desrespeito ao princípio constitucional da presunção de inocência.
15.5. Em reforço à alegação, cita o processo TC Processo 027.512/2017-7, em que se teria proposto em parecer técnico a exclusão da responsabilidade de interessado que teria sido condenado no juízo criminal pela prática de estelionato pela percepção indevida de benefício previdenciário mediante a apresentação de documentos falsos. Sustenta que de tal fato se poderia inferir que 'vários fatores poderiam contribuir para a concessão equivocada de aposentadoria' e ¿ para sugerir afigurase, residir a causa da irregularidade em fatores alheios à sua vontade ¿ que a prática de apresentação de documentos falos seria 'uma realidade'.
Análise
15.6. O argumento não merece prosperar.
15.7. Como anotado no item 8 da fundamentação da decisão objurgada (peça 69) , constatouse no processo administrativo disciplinar originador desta tomada de contas especiais que ora recorrente
recepcionava os documentos, executava montagens das carteiras de trabalho com vínculos falsos, autenticava as cópias das carteiras, 'conferindo-as com o original' e dava autenticidade a vínculos empregatícios falsos, protocolava o benefício, habilitava e lançava o tempo de serviço no Sistema PRISMA, na Agência de Sumaré/SP [...]
15.8. As práticas descritas, como se vê, não têm relação com as questões trazidas na alegação recursal, relativas à incumbência da análise do cabimento da concessão dos benefícios previdenciários. Restou apurado que o ora recorrente praticou atos que concorreram para a fraude consistente em dar autenticidade formal a vínculos empregatícios falsos, resultando na concessão de benefícios previdenciários irregulares.
15.9. Disso deflui a responsabilização do ora recorrente, que se fundou em responsabilização subjetiva, vale dizer, em constatação apurada em processo administrativo disciplinar que delimitou e identificou os atos irregulares com participação do recorrente.
15.10. Cabe registrar, por fim, que cada caso é examinado de forma individual e de acordo com as circunstâncias específicas apuradas. No caso ora examinado, restou devidamente demonstrada a atuação do responsável para prática de fraude na concessão de aposentadorias irregulares. Não foi comprovado a participação dos beneficiários, de forma que a responsabilidade destes foi afastada.
15.11. Com essas considerações, entende-se que a responsabilização do recorrente foi adequada e comprovada por meio de fatos e provas, não havendo que se falar em responsabilidade objetiva.
CONCLUSÃO
16. Das análises empreendidas se conclui que:
a) ação de improbidade administrativa não repercute sobre a decisão impugnada;
b) a decisão proferida pelo juízo criminal e juntada aos autos pelo recorrente não repercute sobre o acórdão recorrido, em razão da independência das instâncias e por não haver absolvição com fundamento nos incisos I e IV do artigo 386 do Código de Processo Penal;
c) a responsabilização do recorrente Franksmar Messias Barboza foi adequada e devidamente comprovada nos autos por meio de fatos e provas, não havendo que se falar em responsabilidade objetiva.
PROPOSTA DE ENCAMINHAMENTO
17. Do exposto, propõe-se, com fundamento nos arts. 32, inciso I, e 33 da Lei 8.443, de 16/6/1992:
a) conhecer dos recursos e, no mérito, negarlhes provimento;
b) notificar da decisão sobrevinda os recorrentes e os demais interessados notificados do Acórdão impugnado, sem deixar de anexar ao expediente de notificação cópia do relatório e da fundamentação da decisão."
	É o Relatório.

8.1. Elísio de Azevedo Freitas (18.596/OAB-DF) e outros, representando Franksmar Messias Barboza.  
8.2. Luciane de Castro Moreira (150.011/OAB-SP) e outros, representando Marines Aparecida Gomes Moreira.

Procurador Marinus Eduardo de Vries Marsico.

TOMADA DE CONTAS ESPECIAL. PAGAMENTO DE BENEFÍCIOS PREVIDENCIÁRIOS DECORRENTES DA CONCESSÃO DE APOSENTADORIAS IRREGULARES. RESPONSABILIDADE DE EX-SERVIDORES PÚBLICOS. CONTAS IRREGULARES. DÉBITO. RECURSOS DE RECONSIDERAÇÃO. CONHECIMENTO. NEGATIVA DE PROVIMENTO DO EXPEDIENTE APRESENTADO POR MARINES APARECIDA GOMES MOREIRA. PROVIMENTO DO RECURSO OFERECIDO POR FRANKSMAR MESSIAS BARBOZA, COM A CONSEQUENTE EXCLUSÃO DO DÉBITO IMPUTADO POR MEIO DA DECISÃO RECORRIDA.

TOMADA DE CONTAS ESPECIAL (TCE)

Secretaria de Recursos (Serur); Secretaria de Controle Externo de Tomada de Contas Especial (SecexTCE).

Em julgamento, recursos de reconsideração interpostos por Marines Aparecida Gomes Moreira e Franksmar Messias Barboza contra o Acórdão 1133/2019-TCU-Primeira Câmara (relator Ministro Vital do Rêgo) , por meio do qual o Tribunal julgou suas contas irregulares e imputou-lhes débito.
Nesta oportunidade, os recorrentes alegam, em síntese, que uma vez que o objeto aqui tratado teria sido discutido em âmbito judicial, a atuação desta Corte estaria dispensada.
Enquanto a primeira recorrente traz que a decisão ora impugnada deve ser reformada devido ao fato de o INSS ter adotado "as medidas judiciais cabíveis" perante a 6ª Subseção Judiciária de Campinas/SP, da Seção Judiciária de São Paulo da Justiça Federal, o segundo aduz que a questão fora tratada em Ação Criminal na 1ª Vara Federal da 5ª Subseção Judiciária de Campinas/SP, tendo o juízo "decidido absolvê-lo porque não teria sequer logrado formular conclusão acerca da ocorrência de irregularidade".
Após examinar as razões recursais, a Secretaria de Recursos concluiu que não foram trazidos elementos suficientes para alterar a deliberação recorrida, razão pela qual, com a concordância do Ministério Público junto ao TCU, propõe o conhecimento e o não provimento dos apelos recursais.
Preliminarmente, ratifico o despacho exarado no sentido de que os presentes recursos merecem ser conhecidos, porquanto preenchem os requisitos de admissibilidade previstos nos arts. 32, inciso I, e 33, da Lei 8.443/1992.
Quanto ao mérito, concordo com a análise empreendida pela secretaria especializada, transcrita no relatório precedente, a qual enfrentou e afastou com propriedade os argumentos apresentados por Marines Aparecida Gomes Moreira, razão pela qual incorporo seus fundamentos às minhas razões de decidir. 
Divirjo, porém, do encaminhamento a ser conferido ao responsável Franksmar Messias Barboza, para o qual proponho o provimento recursal, pelos fundamentos indicados neste Voto.
***
Em regra, as responsabilidades civil, administrativa e penal são independentes. A mera promoção ou impulsionamento de ação judicial não repercute sobre decisões do TCU. Mesmo a decisão proferida em ação penal sobre a matéria não obsta, em regra, o exercício do Controle Externo (v.g. Acórdão 3036/2015-TCU-Plenário, 10.042/2015-TCU-Segunda Câmara, 7.752-TCU-Primeira Câmara, e 7.475/2015-TCU-Primeira Câmara) .
À luz do princípio da independência das instâncias, o TCU tem o dever constitucional (art. 71, inciso II) e legal (art. 1º, inciso I, da Lei 8.443/1992) de julgar as contas de todos aqueles que derem causa a perda, extravio ou qualquer outra irregularidade de que resulte dano ao erário. 
No sentido de apoiar a tese da independência entre as instâncias tem se manifestado o Supremo Tribunal Federal, conforme se deu nos Mandados de Segurança (MS) 26.969-DF e 25.880-DF, no que é acompanhado pelo Superior Tribunal de Justiça, como nos MS 7080-DF, MS 7138-DF e 7042-DF) .
Como bem anotado pela Serur, apenas a sentença proferida em processo penal que conclua pela não ocorrência material do fato ou pela negativa de sua autoria afastaria o postulado da independência das instâncias, consoante entendimento pacífico da Corte Maior, exarado nos MS 21.948RJ, 21.708-DF e 23.635-DF. Ocorre que, no caso concreto sob exame, nenhuma dessas hipóteses se configurou.
Ainda assim, o Tribunal pode e deve receber fatos alegados em outras instâncias, sejam administrativas ou judiciais, quando relevantes aos autos, de modo a enriquecer sua análise, sem prejuízo de tomar outras ações que entenda oportunas. 
Todavia, nem a unidade responsável pelo exame do recurso (peça 150) nem seu corpo diretivo (peça 151 e 152) , nem o Ministério Público de Contas (peça 158) entenderam que havia razões plausíveis para modificar o entendimento adotado nos presentes autos em virtude dos elementos apresentados pelos recorrentes relativos às mencionadas ações judiciais.
Nesse sentido, anuo ao entendimento adotado pela Serur, corroborado pelo Parquet de Contas, de que o argumento relativo aos processos e decisões proferidas acerca dos mesmos fatos, pelo Poder Judiciário, é inapto a modificar o julgado recorrido.
Por esse motivo, nego provimento ao recurso de reconsideração apresentado por Marines Aparecida Gomes Moreira.
***
Passo ao exame da situação particular de Franksmar Messias Barboza à luz de outros fundamentos, visto que, concluída a análise do processo e pautado esse para a sessão telepresencial da Primeira Câmara de 2/6/2020, o responsável solicitou audiência junto ao meu Gabinete.
Decidi por atender ao pleito e retirar o processo de pauta, de forma a oferecer ao responsável a garantia do efetivo direito ao contraditório e à ampla defesa. Em seguida, foram apresentados os memoriais de peças 154 e 159, além de documentos complementares (peças 155-158 e 160-161) .
Em exame sobre a específica natureza de responsabilidade de Franksmar Messias Barboza, verifico que sua conduta não foi determinante para a consecução das fraudes na concessão de benefícios previdenciários, visto que as atribuições do cargo/atividade em que se encontrava investido não permitiriam a consumação das irregularidades objeto desta TCE. 
Do material apresentado, tem-se que:
O INSS e a chefia desse funcionário afirmaram oficialmente que o recorrente não dispunha de perfis e autorizações para inserção de dados nos sistemas previdenciários, mas apenas para consulta e habilitação de benefícios, isto é, pré-cadastro de informações apresentadas pelos segurados por ocasião do atendimento presencial (peça 155, p. 1-2 e 10-12, c/c peça 4, p. 2) ;
o documento de cessão do referido servidor municipal, da Prefeitura para o INSS, formalizada pela Secretaria de Finanças, Planejamento e Administração de Hortolândia/SP, informa que o agente foi designado para prestar serviços administrativos "não essenciais", sem exercer atividades privativas de servidores do INSS, tais como: organização do atendimento ao público (fila, distribuição de senhas e afins) , geração de protocolo de pedidos e recepção de documentação em cópia e original para envio das peças físicas, em envelope, aos supervisores, a quem, no exercício das atribuições privativas de cargo efetivo do INSS, competiam análise e decisão (peças 161 e 160) ;
depoimentos realizados em juízo pelos demais agentes envolvidos corroboram que Franksmar Messias Barboza detinha acesso limitado ao sistema do INSS e não poderia deferir ou indeferir solicitações de benefícios (peça 155, p. 3-21, c/c peça 154, p. 7) ; e
o mérito da concessão ou não do benefício acontecia nas fases subsequentes (internas) e era objeto de análise dos próprios servidores federais da autarquia, conforme reconhecido no processo administrativo disciplinar e em decisões judiciais (peça 155, p. 3-21) . Esse servidores constam como responsáveis nos autos e também responderam a ações criminais pelos mesmos fatos;
Ou seja, diversos elementos documentais convergem no sentido de que as competências formais e materiais de Franksmar Messias Barboza na Agência da Previdência Social de Sumaré/SP não lhe permitia concretizar as fraudes, por ausência de nexo de causalidade determinante.
Dito de outra forma: se, hipoteticamente, retirarmos do mundo a conduta desse responsável e nos perguntarmos se ainda assim o resultado teria ocorrido, concluiríamos que sim, visto que o segurado intencionado a obter benefício irregular poderia ter protocolado sua solicitação junto a qualquer outro funcionário de atendimento ao público.
Não é demais lembrar que as fraudes praticadas pelo mesmo grupo de servidores da Agência da Previdência Social de Sumaré/SP (objeto desta e de diversas outras TCEs em curso no TCU) se iniciaram com pedidos protocolados por diversos funcionários de atendimento geral (peça 1, p. 21) , cujas responsabilidades foram afastadas ao longo das apurações administrativas porque suas condutas não foram determinantes para a consecução dos atos irregulares.
Ainda que se reconheça que muito provavelmente tenham recepcionado documentos viciados, não lhes competia exame e decisão com base na autenticidade e credibilidade desses - mesmo porque o trabalho de atendimento consistia em mera recepção, organização, protocolo e encaminhamento ao setor responsável. Como se depreende dos autos, a documentação remetida do atendimento para o setor especializado em análise e deferimento era acompanhada de originais, portanto eventuais fraudes documentais deveriam ser verificadas pelas áreas técnicas do INSS.
Ademais, dada a condição de servidores cedidos e não especializados, bem como a realidade administrativa de grandes filas, numerosos atendimentos e precária informatização do INSS no início dos anos 2000, não seria esperado desses a atenção, especialização e experiência necessárias para detectar de imediato fraudes na documentação apresentada pelos segurados. O mesmo não se aplica aos demais servidores de carreira do INSS arrolados nestes autos, que realizavam análise individual dos pleitos.
Portanto, a conduta determinante para a concessão dos benefícios previdenciários irregulares recai sobre os servidores efetivos do INSS, que deferiram as concessões mesmo diante de fraudes na comprovação de tempos de serviço, por erro ou fraude em sua atuação funcional. Claramente, a eles competia realizar a referida análise, o que, consequentemente, atrai responsabilidade por eventuais irregularidades praticadas.
Destaco novamente que, ainda que decisões prolatadas na esfera judicial acerca dos mesmos fatos não vinculem a conclusão do TCU, dada a independência de instâncias, esta Casa pode e deve receber fatos alegados em outras instâncias, sejam administrativas ou judiciais, quando relevantes aos autos, de modo a contribuir para formação de juízo. É como procedo neste julgado.
Sendo assim, dou provimento ao recurso de reconsideração oferecido por Franksmar Messias Barboza, de modo a afastar-lhe a responsabilidade sobre os débitos imputados por meio dos subitens 9.3.1 e 9.3.2 do Acórdão 1133/2019-TCU-Primeira Câmara.
***
Feitas essas considerações, concluo que se deve conhecer dos recursos em tela para negar provimento ao expediente de Marines Aparecida Gomes Moreira e prover o apelo de Franksmar Messias Barboza, mantendo-se inalterada a decisão em relação aos demais responsáveis.
	Ante o exposto, voto por que o Tribunal adote o Acórdão que ora submeto à deliberação deste Colegiado.
TCU, Sala das Sessões Ministro Luciano Brandão Alves de Souza, em 13 de outubro de 2020.
Ministro BRUNO DANTAS 
Relator